【裁判字號】    90,上易,1297
【裁判日期】    900719
【裁判案由】    詐欺
【裁判全文】
臺灣高等法院刑事判決                            九十年度上易字第一二九七號
    上  訴  人  臺灣宜蘭地方法院檢察署檢察官
    被      告  丁○○
    選任辯護人  紀亙彥
右上訴人因被告詐欺案件，不服臺灣宜蘭地方法院八十九年度易字第七號，中華民國
九十年二月二十二日第一審判決（起訴案號：臺灣宜蘭地方法院檢察署八十八年度偵
續一字第六號），提起上訴，本院判決如左：
    主  文
上訴駁回。
    理  由
一、公訴意旨略以：丙○○以甲○○○有限公司（下稱成邦公司）名義興建完成「博
    愛天下」之建築物一批，因經濟不景氣，為取悅其母，八十五年間乃與丁○○通
    謀虛偽意思表示，訂立買賣契約書，並實際至代書鐘勝次處完成簽約手續，當場
    簽發一紙以丁○○為發票人，發票日為八十六年三月三日，到期日為八十六年九
    月三日，金額為新臺幣（下同）一百四十六萬元之本票作為虛偽買賣之訂金交予
    丙○○，歷經年餘，丁○○竟意圖為自己不法之所有，明知前開契約係通謀虛偽
    意思表示所簽訂，且並未實際交付一百四十六萬元予丙○○，仍於民國八十七年
    五月間，以成邦公司為被告向臺灣宜蘭地方法院（下稱宜蘭地院）民事庭提起債
    務不履行解除契約之民事求償，嗣經宜蘭地院八十七年十月七日，八十七年度訴
    字第一七五號駁回其訴為敗訴之判決，始未得逞。因認被告涉有刑法第三百三十
    九條第一項之詐欺取財罪嫌。
二、被告丁○○堅詞否認有何詐欺犯行，辯稱：伊三月三日簽約後，因丙○○說急需
    用錢，所以在同月五日於羅東鎮○○○路八十六巷四號四樓之住處，交付一百四
    十六萬元現金予丙○○，當時丙○○未攜帶簽約時伊所簽發九月三日到期之本票
    ，故而依丙○○之提議，由伊另行補簽一紙同額之本票（到期日八十六年三月五
    日）作為丙○○已收訖現金之證明。就一百四十六萬元現金之來源，則係同居人
    久保井健一郎自日本攜回臺灣之日幣五百萬元，在臺北市○○街附近向一名綽號
    「山竹」之男子兌換得來，匯率約為一萬元日幣折算臺幣二千八百元。嗣因無法
    聯繫楊炘猛辦理過戶事宜，始向法院提出民事訴訟以維權益等語。
三、按刑事被告原享有默秘權，且無自證無罪之義務，認定犯罪事實應依證據，為刑
    事訴訟法所明定，故被告否認犯罪事實所持之辯解，縱屬不能成立，仍非有積極
    證據證明其犯罪行為，不能遽為反證有罪之推定。又表意人與相對人通謀而為虛
    偽意思表示者，依民法第八十七條第一項前段規定，其意思表示固為無效，惟主
    張通謀而為虛偽意思表示之當事人，應就此事實負舉證責任。債權證書已返還者
    ，推定其債之關係消滅，民法第三百二十五條第三項明文規定。
四、卷附八十六年三月三日，由被告謝薏惠及成邦公司法定代理人丙○○就坐落宜蘭
    縣羅東鎮○○段第七六○地號應有部分一萬分之三七二二土地，及其地上建物即
    建號第二○八四號房屋（下簡稱系爭房地）成立買賣契約（見八十七年偵字第一
    六三二號卷，下稱偵字卷，第二三、二四頁），雙方約定買賣總價款四百六十萬
    元，簽約日即八十六年三月三日由謝薏惠交付面額一百四十六萬元之本票一紙（
    見偵字卷第二五頁，本票到期日為八十六年九月三日）由丙○○親收，餘款三百
    萬元則俟過戶登記完畢領狀後由謝薏惠辦理銀行貸款支付。上開買賣契約形式上
    之真正，及謝薏惠所簽發依約原已交付給丙○○，用以支付一部價金之前揭本票
    原本，現由謝薏惠持有中（原本由謝女在偵查中提出，附於八十七年偵續字第三
    五號卷，下稱偵續卷，第一二九頁證物袋）等情，均為被告謝薏惠及告訴人丙○○所不爭執。茲有爭議者，厥為告訴人主張上開契約之所以簽定，係因丙○○為
    取悅其母親，依其表哥即亦任職於成邦公司之乙○○建議，而與被告共同以虛偽
    之意思表示訂立，藉此證明楊所錳有能力經營公司，上開本票在簽約日回公司時
    即由乙○○盜走云云，被告則以契約內容並無不實，一百四十六萬元已支付，丙○○後來才返還九月三日到期之本票等情置辯。
五、關於系爭買賣契約書之簽定經過，此據證人李淑惠（即代書鐘勝次之配偶）於檢
    察官偵查中結稱：「契約書是我製作，於八十六年三月三日在羅東鎮○○路一一
    七號惠信代書事務所製作，有謝薏惠、丙○○、郭性男子在場。當時是依照丙○○意思寫總價四百四十六萬元，並約定簽發一張本票一百四十六萬元給丙○○收
    執，同時約定尾款三百萬元是房子過戶後，由謝薏惠持向銀行貸款後給付給丙○○。：」「當場交付的本票（按：即到期日八十六年九月三日之本票）有影印一
    份附在契約書上」（見偵續卷第三五頁正反面）。證人即代書鐘勝次在原審結證
    ：「謝薏惠交付一百四十六萬元（本票）有記明在契約書上」「雙方當事人於簽
    定買賣契約書時並無表示為假買賣」（見原審卷第七○頁）；證人即簽約時偕同
    到場之乙○○於檢察官偵查中證稱：「丙○○與謝薏惠在簽約前有協議價額。是
    在簽約前一月於公司辦公室樓下（羅東鎮○○○路八十五巷四或六號一樓），協
    談時我在場，丙○○出價四百八十萬元，而謝薏惠還價四百二十萬元，：」「協
    議時是購第二棟房子，謝薏惠買的第一棟房子在同一社區之四樓，總價三百多萬
    元」（見偵續卷第四四頁反面、第四五頁）；在原審結證：「八十六年三月三日
    謝薏惠、丙○○在鐘勝次代書事務所簽約時我有跟丙○○一起過去，丙○○跟我
    說有人要買房子，並沒有說是謝薏惠。：，簽約過程是謝薏惠、丙○○及鍾代書
    的太太在事務所內處理，：」「謝薏惠之前曾向丙○○買過房屋」「丙○○是成
    邦公司實際負責人，並擔任總經理，他請我當董事長。：：，在完成與謝薏惠簽
    約後半年，丙○○就離開宜蘭到台北，不管成邦公司的事情。丙○○的母親並不
    管公司的事情，所以丙○○應該不會為討好他母親與謝薏惠簽定虛偽的買賣契約
    。在簽約後幾天，在公司聽到丙○○說要去向謝薏惠收錢，但有無收到錢則不清
    楚。這件售屋案是由楊炘猛自己處理，詳細情形不清楚」（見原審卷第九○、九
    一頁）等語綦詳，乙○○在本院亦否認有向丙○○建議由成邦公司與被告訂立假
    買賣契約以取悅丙○○母親情事（見本院卷第一四七頁）。
六、依上開證人所稱各情，可知系爭買賣契約之總價款四百六十萬元係經被告及告訴
    人丙○○議價後始成交之價格，然後在代書處簽約，且復由被告簽發前述本票作
    為一部價金之支付，代書更明白證稱不知兩造契約是假買賣，如此簽約方式並無
    異常可議之處，若果簽約僅止於如告訴人所稱係為取悅告訴人丙○○之母而與被
    告共同為通謀虛偽意思表示，又何需周折至此？參之證人乙○○證稱丙○○所言
    前揭簽約之動機無此必要，其亦未作此建議等語，則告訴人指本件買賣契約純為
    取悅丙○○之母，循乙○○之建議而訂立假契約云云，即非有據。又關於上開本
    票原由告訴人丙○○持有，何以會再回到被告手中乙節，告訴人丙○○初稱「本
    票取回放在皮包內，一下子就不見了」（見偵字卷第十五頁），之後則改陳「遭
    乙○○盜走」（見偵續卷第四六頁、原審卷第二七葉），本院調查時復稱「本票
    放在辦公室皮包內，上完廁所回來就不見」「沒向警察機關報案」「我猜是乙○○拿走，沒有證據證明」（見本院卷一二五、一二六）等語。於此情形，告訴人
    丙○○已不能明確指證本票係乙○○所取走，質之證人乙○○復堅詞否認有私自
    拿走上開本票情事不移（見偵續卷第四五頁反面、本院卷第一四八頁），則告訴
    人所稱本票被乙○○取走云云，即屬無稽。被告既持有原已交付給告訴人丙○○
    作為支付一部價金之本票，則就民事舉證責任之分配而言，在告訴人無法舉證證
    明被告何以持有系爭本票之情形，依首開民法第第三百二十五條第三項規定，則
    被告所辯其已支付該紙本票之買賣價金，自應「推定」為真正。
七、告訴人雖以：（一）被告丁○○就其支付一百四十六萬元價款之來源，迭次供述
    不同，（二）證人久保井健一郎就所知悉被告購屋與交付金錢予被告支付買賣價
    金之時點，前後證述亦不一，（三）甚至被告自己再簽發八十六年三月五日到期
    之同額本票（見偵字卷第一六頁）執以證明其已付一部價金之方式，有違常情；
    （四）證人李淑惠證稱：被告與告訴人在事務所簽立買賣契約之數日後，即無法
    聯繫雙方再至事務所辦理後續過戶手續；（五）證人即被告之姪女蔡淑婷證稱：
    於八十五年至八十七年間，仍與告訴人丙○○同居在宜蘭縣羅東鎮○○○路八十
    五巷六號六樓，與被告位於同路八十六巷四號四樓之住處相距甚近，且彼此常有
    往來，十分熟稔；證人羅慶淵於偵查中證陳：曾數度見聞被告、告訴人及蔡淑婷
    一同其至店內購買珠寶。可見被告所稱購屋及已支付價金一百四十六萬元，暨與
    告訴人並非熟識，事後遍尋不著告訴人辦理過戶事宜，方提起民事訴訟等詞不實
    ，而認被告涉有「訴訟詐欺」罪責云云。按所謂「訴訟詐欺」，係指以不實之事
    證，向法院提起訴訟，致法院陷於錯誤，為不正確之裁判，使人為財物之交付，
    以達不法所有之目的而言。第以刑事被告原有默秘權，且無舉證證明自己無罪之
    義務，已如前述，此與民事兩造當事人應依舉證責任之分配原則各負有舉證之義
    務，迥然有別。本件依前述簽定契約之經過及被告確有交付上開本票給告訴人丙○○作為支付一部價金之事實，已足認告訴人所稱契約係屬通謀虛偽之意思表示
    並不足採信，則被告在原審法院民事庭起訴主張上開買賣契約業經解除，請求告
    訴人成邦公司返還已付之價金及同額之違約金，其向法院提起之民事訴訟，即無
    所謂提出不實之事證，致法院陷於錯誤之情形。至被告究竟有無於其所述簽約後
    之三月五日，因告訴人丙○○之要求而提前支付現金一百四十六萬元？其取得原
    作為支付一部價金之上開九月三日到期之本票原本之原因為何？此在上揭民事請
    求返還價金事件，固應由兩造各依舉證責任之分配就其主張有利之事實負舉證責
    任，然在刑事訴訟案件中，被告既已提出本票原本，依法已推定該本票所表彰之
    基礎原因之債之關係已消滅，告訴人所指上開本票原本係遭乙○○盜走復無具體
    證據足以證明，基於無罪推定之證據法則，應為被告有利事實之認定，要不能僅
    因被告或證人久保井健一郎就支付價金來源之陳述或有不一，或被告自行簽發其
    所稱付款日之同額支票執憑，而非收據，即遽為反證被告有罪甚明。至被告在訂
    約後，何以遲延要求履行契約，事涉債權人權利之行使，無由法律置喙之餘地，
    被告與告訴人丙○○是否熟識，與本件買賣契約之真假無直接關連，證人李淑惠
    、蔡淑婷、賴慶淵所證上情，均不足據為被告不利之證據，附此敘明。
八、綜上所述，被告謝薏惠前此向原審法院起訴請求告訴人成邦公司返還買賣價金事
    件（八十七年訴字第一七五號），雖受敗訴之判決（見偵續卷第二八頁以下所附
    民事判決影本。現上訴於本院民事庭），惟如前所述，被告所為民事訴訟提出之
    上開買賣契約，既乏確切證據足資證明係告訴人丙○○與被告間通謀虛偽意思表
    示所製作，即與「訴訟詐欺」罪之構成要件不侔，此外復查無其他積極證據足以
    證明被告確有公訴意旨所指之犯行，應純屬民事上之契約糾紛。原審基此因認不
    能證明被告犯罪，而為其無罪之判決，雖其論述之理由稍嫌粗疏，結論則無不合
    。檢察官依告訴人之請求，上訴意旨略稱：「詐欺罪之成立，以行為人主觀上有
    不法所有之意圖，客觀上有使用詐術之行為即足該當，他人是否陷於錯誤或是否
    為物之交付，或是否得財產上之不法利益，乃是否既遂問題，縱然無物之交付，
    或他人未陷於錯誤，如行為人有使用詐術之情形，亦應成立詐欺未遂罪嫌，原審
    諭知被告無罪，即有未洽之處」等語，似僅就詐欺罪既遂犯與未遂犯之分際為理
    論上之說明而已，難認其上訴為有理由，應予駁回。
據上論斷，應依刑事訴訟法第三百六十八條，判決如主文。
本案經檢察官吳國南到庭執行職務
中      華      民      國      九十      年      七      月    十九    日
                              臺灣高等法院刑事第二十三庭
  審判長法  官  黃  瑞  華
                                        法  官  宋      祺
                                        法  官  吳      燦
右正本證明與原本無異。
不得上訴。
                                        書記官  陳  靜  姿
中      華      民      國      九十      年      七      月    十九    日


司法院資訊處製作；財團法人民間司法改革基金會備份。
